【裁判字號】    98,交抗,2061
【裁判日期】    980831
【裁判案由】    違反道路交通管理處罰條例
【裁判全文】
臺灣高等法院交通事件裁定            98年度交抗字第2061號
抗  告  人  交通部公路總局臺北區監理所宜蘭監理站
受 處 分人  甲○○
上列抗告人因受處分人違反道路交通管理處罰條例案件，不服臺
灣宜蘭地方法院，中華民國98年7 月24日裁定（98年度交聲字第
262 號，原處分案號：交通部公路總局臺北區監理所宜蘭監理站
宜監字第裁43─Q00000000號），提起抗告，本院裁定如下：
    主  文
抗告駁回。
    理  由
一、原處分意旨略以：異議人甲○○於民國（下同）98年2月3日
    1 時46分許，駕駛521-EM號營業一般小客車，在宜蘭縣羅東
    鎮○○路與天津路口處為警攔停後，經測試酒精濃度呼氣結
    果，達每公升0.77毫克，而有酒後駕車等之違規行為，經宜
    蘭縣政府警察局羅東分局掣發宜警交字第Q00000000 號舉發
    違反道路交通管理事件通知單舉發，經移送機關認異議人違
    規事實明確，乃以異議人違反前述道路交通管理處罰條例第
    35條第1項第1款規定之行為，裁處受處分人罰鍰部分，因於
    98年4月9日已經法院判決徒刑，而無需繳納，但吊扣駕駛執
    照12個月，並施以道安講習。
二、異議意旨略以：異議人持有之駕駛執照為職業聯結車，而違
    規當日所駕駛之車輛為營業一般小客車，為此請求撤銷原處
    分等語。
三、原裁定意旨略以：
  (一)異議人甲○○（原裁定誤載為簡志成）於98年2月3日1 時46
    分許，駕駛521-EM號營業一般小客車，在宜蘭縣羅東鎮○○
    路與天津路口處為警攔停後，經測試酒精濃度呼氣結果，達
    每公升0.77毫克之事實，為異議人所不爭執，並有舉發通知
    單1紙在卷可稽（見原審卷第4頁）。其次，員警就異議人上
    開酒後駕車之違規行為，以犯公共危險罪嫌移送臺灣宜蘭地
    方法院檢察署檢察官偵查後，承辦檢察官以異議人涉犯刑法
    第185條之3服用酒類，不能安全駕駛動力交通工具而駕駛罪
    嫌，而以98年度偵字第808 號聲請簡易判決處刑，原審於98
    年4月9日以98年度交簡字第242 號判決判處拘役40日，如易
    科罰金，以新臺幣1千元折算1日，異議人並於98年5月2日易
    科罰金執行完畢，有該案聲請簡易判決處刑書、刑事簡易判
    決書及臺灣高等法院被告前案紀錄表各1 件在卷可稽（見原
    審卷第8 至10頁）。是異議人上開酒後駕車之違規行為，及
    罰鍰部分，因於98年4月9日已經法院判決徒刑並已執行完畢
    ，而無需繳納之事實應堪認定。
  (二)又按汽車駕駛人取得高一級車類之駕駛資格者，應換發駕駛
    執照，並准其駕駛較低級車類之車輛，道路交通安全規則第
    61條定有明文。
  (三)次按道路交通管理處罰條例第68條於94年12月14日修正公布
    ，經行政院以95年2月27日行政院院臺交字第0950082898 號
    令核定自95年3月1日施行，依修正後之第68條規定「汽車駕
    駛人，因違反本條例及道路交通安全規則之規定，受吊銷駕
    駛執照處分時，吊銷其持有各級車類之駕駛執照」。與修正
    前之規定比較，係刪除「吊扣」駕駛執照之規定。其修正之
    理由，乃因舊法將違規駕駛人所持有各級車類之駕駛執照一
    併吊扣或吊銷，失之過酷，影響人民工作及生活甚鉅，故依
    修正後規定，受吊扣駕駛執照處分時，不再吊扣其持有各級
    車類之駕駛執照，僅於受吊銷駕駛執照處分時，始吊銷其持
    有各級車類之駕駛執照。是以，本件違規時異議人係駕駛營
    業一般小客車，其依法所受之處分應為限制駕駛上開車輛之
    權利，而應吊扣上開車輛駕駛執照，始符修正後第68條規定
    之意旨，自不能吊扣異議人持有之其他級車類駕駛執照。移
    送機關之裁決係吊扣聯結車職業駕照，有移送機關98年6 月
    24日北監宜字第0982002071號移送書在卷可參，有違該條例
    第68條修正理由之意旨。是異議人主張不應吊扣其聯結車職
    業駕駛執照等語，於法尚屬有據。
  (四)綜上所述，異議人確實有前揭酒後駕車之違規行為，並依法
    執行完畢，從而，移送機關依道路交通管理處罰條例第35條
    第1項第1款及道路交通管理事件統一裁罰基準表規定，裁處
    受處分人罰鍰部分，因於98年4月9日已經法院判決徒刑，而
    無需繳納，並依同條例第24條第1項第2款規定施以道安講習
    處分，核無違誤。然移送機關「吊扣異議人聯結車職業駕駛
    執照12個月」部分之裁決，難認合法，原審乃依道路交通案
    件處理辦法第20條規定，將該項處分予以撤銷。至此部分撤
    銷後應如何吊扣異議人違規時據以駕駛車輛之駕駛執照，應
    由移送機關另為適法之處理。
四、抗告意旨略以：處罰酒後駕車行為，核其立法目的在於確保
    用路人之安全。現行駕駛執照共分15類，汽車駕駛人取得高
    一級類之駕駛資格者，應換發駕駛執照並准其駕駛較低級車
    類之車輛（道路交通安全規則第53條、第61條參照），而道
    路交通管理處罰條例第68條之修正或因舊法將違規駕駛人所
    持有各級車類之駕駛執照一併吊扣失之過酷，影響人民工作
    及生活，故依修正後規定，受吊扣駕駛執照處分時不再吊扣
    其持有各級車類之駕駛執照。因此行為人有前揭酒後駕車之
    違規行為而須吊扣駕駛執照時，係吊扣行為人當時駕駛該違
    規車輛所憑之駕駛執照，亦即已領有輕型機車駕駛執照者，
    酒後違規駕駛輕型機車時，所吊扣者即係該駕駛者之輕型機
    車駕照而非其所領有之其他汽車駕照。但因取得高一級車類
    之駕駛資格者得駕駛較低級車類之車輛，因此當行為人依憑
    其所領有之較高級駕駛執照酒後駕駛較低級之車輛時，自仍
    應吊扣其駕駛該違規車輛所憑之較高級駕駛執照，如此始符
    道路交通安全規則第114條第2 款、第53條、第61條第1項及
    道路交通管理處罰條例第35條第1項第1款、第24條第1項第2
    款、第68條規定之意旨，否則無異鼓勵領有較高級駕駛執照
    之人於酒後可以肆無忌憚的駕駛較低級之車輛，將使處罰酒
    後駕車之駕駛人吊扣駕照一年之規定形同具文，更無法保障
    用路人之生命、身體、財產安全。依上開規定及說明，抗告
    人之原處分並無違誤，請撤銷原裁定，依法裁處云云。
五、經查：
  (一)本件受處分人領有聯結車職業駕駛執照，且於飲酒後，於前
    揭時、地，駕駛前開車牌號碼521-EM號營業小客車，經警攔
    停測得受處分人酒精濃度達每公升0.77毫克，而有道路交通
    管理處罰條例第35條第1項第1款之「酒精濃度過量駕車」違
    規行為，經原處分機關調查後，認異議人「汽車駕駛人酒精
    濃度超過規定標準」之違規行為屬實，然受處分人上開酒後
    駕車之違規行為，業經臺灣宜蘭地方法院於98年4月9日以98
    年度交簡字第242號以受處分人涉犯刑法第185條之3 服用酒
    類，不能安全駕駛動力交通工具而駕駛罪，判處拘役40日，
    並諭知易科罰金之折算標準，嗣於98年5月2日易科罰金執行
    完畢，有該案聲請簡易判決處刑書、刑事簡易判決書及臺灣
    高等法院被告前案紀錄表各1件在卷可稽（見原審卷第8至10
    頁）。受處分人當時係以聯結車職業駕駛執照，於飲酒後駕
    駛前述營業小客車違規，而罰鍰部分因於98年4月9日已經法
    院判決徒刑執行完畢，而無需繳納之事實，足堪認定。
  (二)次查道路交通管理處罰條例第35條第1 項僅規定「吊扣其駕
    駛執照1 年」，並未明定其駕駛執照之種類，則有關吊扣、
    吊銷駕駛執照處分效力與執行方式之法令依據，當係依據道
    路交通管理處罰條例第68條規定，而該條業於94年12月14日
    修正公布，並自95年3月1日施行。修正前之道路交通管理處
    罰條例第68條原規定：「汽車駕駛人，因違反本條例及道路
    交通安全規則之規定，受吊扣或吊銷駕駛執照處分時，吊扣
    或吊銷其持有各級車類之駕駛執照」，其立法意旨在於違規
    行為對道路交通秩序之維持及道路交通安全已生較大之影響
    ，故規定吊扣或吊銷其持有各級車類之駕駛執照，以限制其
    繼續駕車行駛道路之權利，其係屬駕駛行為之限制，並不因
    所持駕駛執照種類不同而有所差異。惟因考量原條文將違法
    或違規駕駛人所持有各級車類之駕駛執照一併吊銷或吊扣，
    失之過酷，對於人民工作與生活影響過鉅，有違比例原則，
    經與交通部協商後，乃將其中「受吊扣處分者，吊扣其持有
    各級車類之駕駛執照」部分之規定刪除。是駕駛人違反道路
    交通管理處罰條例第35條第1項第1款之規定而受吊扣駕駛執
    照處分時，依修正後同法第68條規定並參照其修正意旨，應
    僅得吊扣違規或違法當時駕駛車類之駕駛執照，否則將造成
    同一違規或違法行為，因受處分人持有駕駛執照種類之不同
    ，而異其處分之結果。況酒醉駕車行為係製造法所不容許之
    風險，以風險製造之立場觀之，並不因駕駛車輛種類之不同
    ，而有所差別，但從風險實現之觀點而言，酒醉駕駛車類之
    不同，其對於交通安全衍生之實害結果也有所差異，如駕駛
    人駕駛低一級之車類違反本條例之規定時，不論其所造成之
    實害結果，而一律吊扣駕駛人所持有之各類駕照，亦有違相
    同事件相同處理，不同事件不同處理之平等原則（本院暨所
    屬法院97年法律座談會刑事類提案第40號討論暨審查意見參
    照）。是參諸上開道路交通管理處罰條例第68條之修正過程
    與修正理由，行為人有道路交通管理處罰條例第35條第1 項
    第1 款所規定之違規行為，須吊扣駕駛執照時，應僅能吊扣
    行為人違法或違規當時駕駛車輛所憑之駕駛執照，不得再吊
    扣行為人所持有、與駕駛違規車輛無關之其他各級車類駕駛
    執照。
  (三)另修正後道路交通管理處罰條例第68條之規定，既已刪除「
    吊扣」等字，而僅餘「吊銷」等字，依「明示其一，排除其
    他」之法理，該條應係明示排除「吊扣駕駛執照處分時，吊
    扣其持有各級車類之駕駛執照」之規定，而僅餘「吊銷駕駛
    執照處分時，始吊銷其持有各級車類之駕駛執照」之規定，
    而限縮修正前條文之適用範圍。如此規定，兼顧重大違規之
    吊銷駕駛執照處分，駕駛人多係不宜再享有駕駛行為者，而
    吊扣駕駛執照處分之違規態樣相對輕微，解釋上不再一律執
    行各級車種駕駛執照之吊扣，使此類駕駛人仍保有駕駛其他
    車種之權利。如此解釋，方不致使本條僅有文字上變動之意
    義，亦符合立法者修法之意旨。是修正後即現行道路交通管
    理處罰條例第68條規定，應認當已排除「吊扣其持有各級車
    類之駕駛執照」之效力與執行方式。本件受處分人係依道路
    交通安全規則第61條第1項第1款之規定，其因具有聯結車職
    業駕駛執照，得駕駛營業小客車（本身並無營業小客車駕駛
    執照之實體物）。惟受處分人違規時係駕駛前述營業小客車
    ，揆諸上開之規定及說明，受處分人依法所受之處分應為限
    制其駕駛營業小客車之權利，應吊扣其營業小客車之駕駛執
    照。而受處分人既無營業小客車駕駛執照之實體物，抗告人
    機關自無從處以受處分人吊扣營業小客車駕駛執照之處分，
    然抗告人機關逕依上開道路交通管理處罰條例第68條規定，
    吊扣受處分人之聯結車職業駕駛執照，顯然違反該條修正理
    由之意旨，且參以受處分人係駕駛營業小客車違規，如因此
    吊扣受處分人之聯結車職業駕駛執照，此舉顯然將剝奪受處
    分人駕駛職業聯結車之權利，對受處分人之權益造成極大之
    損害，亦與現行之道路交通管理處罰條例第68條之規定未合
    。是抗告意旨所陳：行為人依憑其所領有之較高級駕駛執照
    酒後駕駛較低級之車輛時，自仍應吊扣其駕駛該違規車輛所
    憑之較高級駕駛執照云云，顯有誤會。
  (四)至抗告意旨所指修正後道路交通管理處罰條例第68條之規定
    ，就行為人依憑其所領有之較高級駕駛執照酒後駕駛較低級
    之車輛之情形，應解釋為可吊扣其駕駛該違規車輛所憑之較
    高級駕駛執照，否則無異鼓勵領有較高級駕駛執照之人酒後
    恣意駕駛較低級之車輛，將使處罰酒後駕車之駕駛人吊扣駕
    照一年之規定形同具文乙節，然道路交通管理處罰條例第68
    條之規定，既已修正為行為人違反道路交通管理處罰條例及
    道路交通安全規則之規定，應受吊扣駕駛執照之處分時，僅
    能吊扣其違規當時所駕駛車輛之駕駛執照，不能再吊扣其持
    有各級車類之駕駛執照，而行為人如係依憑其所領有之較高
    級駕駛執照酒後駕駛較低級之車輛時，又欠缺得以吊扣受處
    分人其他各級車類駕駛執照之法令依據，縱認現行道路交通
    管理處罰條例第68條條文內容，或有造成抗告意旨所述適用
    上不盡妥適之情形，亦屬刑事立法政策之範疇，並非審判機
    關所能決定，仍應循立法途徑解決，非可自行解釋逾越法條
    規範之意涵而為適用。是抗告意旨前揭所指，並不足採。
六、綜上所述，受處分人確有於上述時地駕駛營業小客車而有呼
    氣酒精濃度超過規定標準之違規行為，惟受處分人既無營業
    小型車駕駛執照可供吊扣，且又欠缺相關法令依據可對之處
    以吊扣職業聯結車駕駛執照，已如前述，然原處分機關遽對
    受處分人處以「吊扣駕駛執照（職業聯結車）12個月」之處
    分，顯係不當擴張道路交通管理處罰條例第68條之適用範圍
    ，自有不當。從而，原審認為受處分人此部分之聲明異議為
    有理由，撤銷上開部分之原處分，責由移送機關另為適法之
    處理，經核並無不合。抗告人之抗告意旨，任意指摘原裁定
    不當，求為撤銷改判，為無理由，應予駁回。
據上論結，應依道路交通案件處理辦法第26條、刑事訴訟法第41
2條，裁定如主文。
中    華    民    國    98    年    8     月    31    日
                  刑事第十庭    審判長法  官  楊炳禎
                                      法  官  陳春秋
                                      法  官  李春地
以上正本證明與原本無異。
不得再抗告。
                                      書記官  蘇秋
中    華    民    國    98    年    9     月    1     日


司法院資訊處製作；財團法人民間司法改革基金會備份。
